臺北高等行政法院判決
                                       99年度簡字第813號
原      告　甲○○
          　乙○○
          　丙○○
被      告　臺北市政府社會局
代　表　人　丁○○○○○○住同上
上列當事人間老人福利法事件，原告不服臺北市政府中華民國99
年10月6 日府訴字第09970110800 號訴願決定，提起行政訴訟，
本院判決如下：
    主  文
原告之訴駁回。
訴訟費用由原告負擔。
　　事實及理由
一、程序事項：
  (一)本件核屬因其他關於公法上財產關係而涉訟，其標的金額為
    新臺幣（下同）18萬3,750 元，係在40萬元以下，依民國99
    年1 月13日修正公布，同年5 月1 日施行之行政訴訟法第22
    9 條第1 項第3 款規定，應適用簡易程序。本院並依同法第
    233 條第1 項規定，不經言詞辯論，逕行判決，合先敘明。
  (二)本件被告之代表人原為師豫玲，於訴訟進行中變更為江綺雯
    ，並由其具狀承受訴訟，於法相合，應予准許。
二、事實概要：
    原告等係訴外人楊火爐之子，為其法定扶養義務人，楊火爐
    原於社區中租屋獨居，因中風，右手、腳無力，經室友協助
    送醫，治療後經醫院評估可出院，但因其年邁、無法自理生
    活，經醫院聯繫原告出面協助處理照顧與安置事宜未果，乃
    由醫院社工人員通報臺北市家庭暴力暨性侵害防治中心（下
    稱「家暴中心」）處理，經家暴中心聯繫原告未果，被告遂
    於98年10月13日以北市社老字第09843124500 號函請臺北市
    私立三德老人養護所（下稱「三德養護所」）提供楊火爐緊
    急安置3 個月（下稱「98年10月13日安置函」）。屆期，因
    楊火爐仍有保護安置之必要，被告再以99年1 月4 日北市社
    老字第09930026700 號函延長保護安置3 個月（下稱「99年
    1 月4 日延長安置函」）。嗣家暴中心以99年3 月11日北市
    家防成字第09930055200 號函（下稱「99年3 月11日函」）
    通知原告處理其父親安置及生活照顧事宜，惟原告仍未出面
    處理，被告復以99年4 月2 日北市社老字第09934768400 號
    函延長安置於三德養護所6 個月（下稱「99年4 月2 日延長
    安置函」）。嗣三德養護所協助楊火爐向被告申請臺北市99
    年度老人機構收容安置補助費用，惟經被告審查其全戶人口
    之存款（含股票投資），不符合被告99年度辦理老人收容安
    置補助實施計畫第3 點規定，乃以99年4 月27日北市社老字
    第09935403000 號函否准所請（下稱「99年4 月27日函」）
    。被告以原告未出面處理其父親之安置照顧事宜，又未負擔
    保護安置費用，遂於99年5 月25日以北市社老字第09937103
    400 號函（下稱「原處分」）通知原告繳納保護安置所需費
    用共18萬3,750 元（下稱「系爭安置費用」），原告不服，
    提起訴願，經臺北市政府以府訴字第09970110800 號訴願決
    定，就原告甲○○之部分訴願駁回，另原告乙○○及丙○○
    二人於收受原處分後，並未於法定期間內提起之訴願程序不
    合法，不予受理。原告不服，遂提起本件行政訴訟。
三、本件原告主張：楊火爐早年對伊等未盡保護、教養之責任，
    有賭博、暴力之情事，且未承擔家庭責任並在外另結新歡、
    拋家棄子，多年來少有聯繫，並因誤殺同居女子入獄多年，
    伊母亦以此為由訴請離婚。99年1 月27日民法增訂第1118條
    之1 規定，因楊火爐未負扶養義務，故今伊應無互負義務之
    基礎，而被告及臺北市政府訴願審議委員會並未詳查，現另
    提供其他家屬證明書，證明伊所說屬實等語。並聲明：原處
    分及訴願決定均撤銷。
四、被告則以：原告為楊火爐之子女，依民法第1114條及第1115
    條第1 項之規定，原告為其之扶養義務人，應履行扶養義務
    ，經家暴中心請原告出面處理相關照顧或安置事宜，惟未獲
    回應。雖原告主張有民法第1118條之1 規定之情形，但原告
    並未提供法院確定判決佐證屬實，伊難對其為有利之認定，
    故伊依據老人福利法第41條第3 項之規定，以原處分通知原
    告限期繳納安置費用自屬有據等語，資為抗辯。並聲明：原
    告之訴駁回。
五、上開事實概要欄所述之事實，除後列之爭點事項外，其餘為
    兩造所不爭執，並有被告98年10月13日安置函影本、99年1
    月4 日、99年4 月2 日、99年10月20日延長安置函影本、99
    年4 月27日函影本及原處分在卷可稽（原處分卷第18至22、
    26頁），堪認為真正。
六、本院判斷如下：
  (一)按訴願之提起，應自行政處分達到或公告期滿之次日起30日
    內為之；又訴願事件，提起訴願逾法定期間或未於訴願法第
    57條所定期間內補送訴願書者，應為不受理之決定，訴願法
    第14條第1 項、第77條第2 款分別定有明文。又訴願逾期即
    未經合法之訴願程序，進而提起撤銷訴訟，不備起訴要件，
    為不合法，又不能補正，應依行政訴訟法第107 條第1 項第
    10款裁定駁回之。經查，本件原告乙○○、丙○○因均係於
    99年5 月27日收受被告之處分書，此有掛號郵件收件回執影
    本附卷可稽（答辯卷第29頁）。計其提起訴願之期間，應自
    99年5 月28日起，扣除提起訴願之在途期間2 日，算至99年
    6 月28日（星期一）即已屆滿。原告乙○○、丙○○遲至99
    年7 月28日始提起訴願，有蓋有總收文章之訴願書可考（訴
    願卷第1 頁），早已逾訴願法定不變期間，訴願決定就此部
    分為不受理之決定，並無不合。原告乙○○、丙○○復提起
    撤銷訴訟，參照前述規定與說明，顯非合法，應予裁定駁回
    。
  (二)又原告甲○○主張伊等之父楊火爐於伊等年幼時未盡保護、
    教養之義務，依民法第1118條之1 規定，伊等無須對楊火爐
    負扶養義務，亦無庸負擔系爭安置費用等語，惟為被告所否
    認，並以前揭情詞置辯。是本件爭點即為：原告甲○○依民
    法第1118條之1 規定，主張無須負擔系爭安置費用，請求撤
    銷原處分，是否有據？茲敘述如下：
    按老人福利法第41條規定：「（第1 項）老人因直系血親卑
    親屬或依契約對其有扶養義務之人有疏忽、虐待、遺棄等情
    事，致有生命、身體、健康或自由之危難，直轄市、縣（市
    ）主管機關得依老人申請或職權予以適當短期保護及安置。
    老人如欲對之提出告訴或請求損害賠償時，主管機關應協助
    之。（第2 項）前項保護及安置，直轄市、縣（市）主管機
    關得依職權或依老人申請免除之。（第3 項）第1 項老人保
    護及安置所需之費用，由直轄市、縣（市）主管機關先行支
    付者，直轄市、縣（市）主管機關得檢具費用單據影本及計
    算書，通知老人之直系血親卑親屬或依契約有扶養義務者於
    30 日 內償還；逾期未償還者，得移送法院強制執行。」經
    查：
    1.原告3 人均為楊火爐之子，而楊火爐於上開期間因符合老
      人福利法第41條第1 項規定之情形，而經被告評估有安置
      之必要，而予以保護安置於三德養護所，自98年10月1 日
      起至99年4 月30日之安置費用合計18萬3,750 元，迄未經
      原告繳還，被告乃依老人福利法第41條第3 項規定作成原
      處分通知原告如數償還等情，已如前述，自屬於法有據。
    2.原告雖以上開情詞主張伊等毋須負擔楊火爐之系爭安置費
      用云云，惟按國家於扶養義務人未盡其扶養義務，致老人
      之身體、健康發生危難時，依前揭老人福利法相關規定，
      予以短期保護與安置，乃履行國家依法律所應盡之公法上
      緊急處置義務，使老人獲得暫時之保護，以避免危難發生
      。惟受安置老人之照護義務原應由其法定扶養義務人履行
      ，故國家予以暫時性緊急保護安置所代墊之費用，自須責
      命其法定扶養義務人償還，此即老人福利法第41條第3 項
      之規範意旨。本件原告既為楊火爐之子，依民法第1114條
      第1 款及第1115條第1 項第1 款之規定，均為楊火爐之法
      定第一順序扶養義務人，且依同法第1118條但書之規定，
      原則上不得免除其扶養義務。至於楊火爐是否有修正後民
      法第1118條之1 第1 項第2 款所規定對負扶養義務者（即
      本件原告）無正當理由未盡扶養義務且情節重大之情形，
      原告得否免除對楊火爐之扶養義務，則應由原告檢具事證
      請求民事法院認定裁奪。是於原告訴請民事法院免除扶養
      義務之裁判確定前，尚不得拒絕償還系爭安置費用。
    3.綜上所述，原告既屬楊火爐之直系血親卑親屬，依老人福
      利法第41條第3 項規定，負有償還系爭安置費用之義務，
      被告作成原處分限期命原告償還，原告於訴請民事法院免
      除扶養義務之裁判確定前，尚不得拒絕償還系爭安置費用
      ，原處分認事用法俱無違法，訴願決定予以維持，並無不
      合，原告甲○○訴請撤銷，為無理由，應予駁回。
七、本件判決基礎已臻明確，兩造其餘之攻擊防禦方法及訴訟資
    料經本院斟酌後，核與判決不生影響，無一一論述之必要，
    併予敘明。
據上論結，本件原告乙○○、丙○○之訴為不合法，原告甲○○
之訴則為無理由，爰依行政訴訟法第233 條第1 項、第236 條、
第98條第1 項前段、第104 條、民事訴訟法第85條第1 項前段，
判決如主文。
中　　華　　民　　國　 100　　年　　3 　　月　　24　　日
                    臺北高等行政法院第六庭
                                    法  官　張  國  勳
上為正本係照原本作成。
本件以訴訟事件所涉及之法律見解具有原則性者為限，始得於本
判決送達後20日內向本院提出上訴狀並表明上訴理由，如已於本
判決宣示後送達前提起上訴者，應於判決送達後20日內補具上訴
理由（均按他造人數附繕本），且經最高行政法院許可後方得上
訴。
中　　華　　民　　國　 100　　年　　3 　　月　　24　　日
                                    書記官　陳  可  欣